【裁判字號】    98,重訴,283
【裁判日期】    990331
【裁判案由】    返還贈與物
【裁判全文】
臺灣臺北地方法院民事判決             98年度重訴字第283號
原      告  施卓嬌鳳
訴訟代理人  陳淑芬律師
被      告  施智璋
訴訟代理人  劉韋德律師
上列當事人間請求返還贈與物事件，本院於中華民國99年3 月17
日言詞辯論終結，判決如下：
    主  文
原告之訴及假執行之聲請均駁回。
訴訟費用由原告負擔。
    事實及理由
一、原告主張：其與被告係母子關係，惟已失聯多年，原告為求
    日後生活有人照應，遂於民國92年12月30日將其所有坐落臺
    北市○○區○○段三小段257地號土地（所有權應有部分4分
    之2），連同地上建號31246號建物即門牌號碼為臺北市○○
    區○○路313號2樓房屋（下稱系爭房地），附負擔贈與予訴
    外人即其女婿張希靜，約定張希靜應善盡照顧原告之生活。
    詎張希靜並未履行該負擔，被告又突然出現表示願意照顧原
    告往後生活，原告便於95年1 月19日與被告及張希靜至臺北
    市士林區調解委員會成立調解，由原告撤銷其對張希靜之贈
    與契約，將系爭房地轉而附負擔贈與予被告，且系爭房地業
    於96年1 月12日移轉登記予被告。不料被告嗣後亦未履行照
    顧原告生活之負擔，經原告於96年3 月12日以存證信函通知
    被告履行負擔義務後仍未有改善，是原告爰依民法第412 條
    第1 項及第419條第2項之規定，撤銷對被告就系爭房地之贈
    與，請求被告返還系爭房地等語。並聲明：
（一）被告於96年1 月12日就系爭房地經臺北市士林區地政事務
      所所為之所有權移轉登記應予塗銷。
（二）被告應將系爭房地之所有權移轉登記返還予原告。
（三）願供擔保以代釋明，請准宣告假執行。
二、被告則以：依95年1 月19日兩造及張希靜於臺北市士林區調
    解委員會之調解內容，系爭房地於調解時之所有權人為張希
    靜，且調解書明確載有「張希靜願於調解成立後將系爭房地
    所有權全部贈與予被告」等語，是本件贈與之贈與人係張希
    靜，並非原告。縱贈與人係原告，於該調解書中亦未有被告
    願意負任何負擔之承諾，況孝養父母乃天經地義，並無須以
    贈與為交換條件；至被告之所以未與原告同住，係因家庭背
    景使然，絕非故意忤逆；況被告於取得系爭房地所有權後，
    有關系爭房地每月出租高達新台幣（下同）十幾萬元之收益
    仍由原告收取，原告之生活堪稱衣食無缺，可見被告並無不
    予扶養之情事等語資為抗辯。並聲明：（一）原告之訴駁回
    ；（二）若受不利判決，願供擔保免為假執行。
三、兩造不爭執之事實：
（一）原告於92年12月30日因附負擔贈與而將系爭房地移轉登記
      予張希靜。
（二）被告為原告之子，兩造與張希靜於95年1 月19日在臺北市
      士林區調解委員會成立調解，依調解書內容所載：1、 張
      希靜願於調解成立後將系爭房地所有權全部贈與予被告；
      2 、契稅、增值稅及相關稅捐及費用均由被告負擔。
（三）嗣系爭房地於96年1 月12日移轉登記予被告，登記原因為
      調解移轉。
（四）兩造於95年1 月19日在臺北市士林區調解委員會成立調解
      後迄今，並未同居生活。
（五）原告於96年3 月12日對被告寄發存證信函，請求被告於文
      到7 日內與原告同住、照顧生活起居、就診及三餐溫飽，
      經被告收受該存證信函。
四、兩造爭執之事項：
（一）臺北市士林區調解委員會為兩造與張希靜所成立之調解，
      就系爭房地所成立之贈與契約當事人是否為兩造？
（二）承上，如是，兩造間就系爭房地之贈與契約是否附有負擔
      ？若有，則該負擔內容為何？
（三）原告依民法第412條第1項之規定，以被告不履行其負擔為
      由撤銷兩造間附負擔之贈與契約，是否有理由？
（四）原告依民法第419條第2項規定請求被告返還系爭房地，是
      否有理由？
五、得心證之理由：
（一）臺北市士林區調解委員會為兩造與張希靜所成立之調解，
      就系爭房地所成立之贈與契約當事人是否為兩造？
   1、原告主張95年1 月19日兩造於臺北市士林區調解委員會調
      解之結果為原告撤銷對張希靜就系爭房地之贈與，轉將系
      爭房地贈與予被告，故該次調解所成立之贈與契約當事人
      即為兩造云云；惟查：
   (1) 觀諸臺北市士林區調解委員會95年民調字第4 號調解書之
      調解內容係載為「一、對造人張希靜願於調解成立後將土
      地座落臺北市○○區○○段3小段第257地號所有權應有部
      分四分之二及房屋座落士林區○○段○○段31246件號所有
      權應有部分全部贈與予聲請人施智璋。…」等文字（見本
      院卷第12頁），可知系爭房地係由張希靜贈與予被告至明
      。
   (2) 又依證人即95年1 月19日調解當天在場之原告之女、張希
      靜之配偶施燕玉到庭所稱「…後來媽媽是說既然被告要回
      來，叫我們把系爭房地過一半給被告。當時在調解委員會
      的時候，媽媽原本是說把系爭房地一半給被告，我們認為
      被告長期都不回家照顧媽媽，只拿一半房地也不會願意回
      來，所以把系爭房地全部移轉給被告。希望被告能負起全
      部照顧媽媽的責任。…」等語，與證人即95年1 月19日負
      責為兩造在臺北市士林區調解委員會成立調解之調解委員
      張仁龍到庭結證所稱「（兩造就系爭房屋成立調解之條件
      為何？）…一開始我的調解方案，是把房子直接還給原告
      ，原告一直不要，後來我說要不要還給原告被告共同共有
      ，本來同意這個方案，後來原告又說不要，他一直要女婿
      、被告各一半，但女婿也不要，原告就說給被告。…」、
      「（房子是否由張希靜直接贈與給被告？）當時原告希望
      一半歸女婿，一半歸被告，但女婿說不要，所以原告也說
      不要這間房子，所以才直接由女婿贈與給被告。但當時房
      子要給誰，主導權還是在原告身上。女婿跟被告都沒有太
      多意見。」等語（見本院卷第96頁、第127 頁），足見原
      告雖為95年1 月19日聲請調解之聲請人之一，就系爭房地
      究竟應贈與給何人亦有主導權，然此係因系爭房地之原所
      有權人為原告，而該次調解之起源又在於原告本欲收回其
      對張希靜所贈與之系爭房屋之故。詎於95年1 月19日調解
      當時，原告不僅未明確表明要收回系爭房地之意，甚拒絕
      張仁龍所提出將系爭房地直接返還予原告之調解方案，反
      於調解之初即表示同意由施燕玉及張希靜將系爭房地之一
      半移轉登記予被告，後因施燕玉及張希靜考量可藉此由被
      告負起照顧原告之責，決定將系爭房地全部移轉登記予被
      告，進而由張仁龍為兩造及張希靜成立前揭調解內容之記
      載，應可認系爭房地確係由張希靜贈與予被告。
   (3) 再者，原告固另舉贈與稅之退稅單欲證明原告已撤銷對張
      希靜之贈與契約，係為求移轉上之便利性方由張希靜直接
      將系爭房地移轉登記予被告乙節（見本院卷第117頁）；
      惟依財政部78年5月29日台財稅字第780139722號函文之內
      容為「以不動產為贈與者，在未辦妥產權移轉登記前，申
      請撤回贈與稅申報或退還其已納贈與稅款時，應予照准」
      ，經反面解釋可知，以不動產為贈與者如已辦妥產權移轉
      登記，則不得申請撤回贈與稅申報或退還其已納之贈與稅
      款（見本院卷第162頁）。準此，系爭房地已因92年9月23
      日由原告贈與予張希靜後，在92年12月30日移轉登記予張
      希靜所有（見臺灣士林地方法院96年度重訴字第155 號卷
      第14頁至第15頁），是如原告確於95年1 月19日調解時撤
      銷對張希靜就系爭房地之贈與，則據上開財政部之函文意
      旨，就早於92年12月30日移轉登記予張希靜所有之系爭房
      地而言，當無退還原告在92年9 月所繳納贈與稅之可能。
      況原告又未舉出92年9 月因贈與系爭房地予張希靜時繳納
      贈與稅、何時申請退稅、經稅捐機關查核結果等相關文件
      ，自難僅憑前揭單紙記載簡略之退稅單遽認原告即有撤銷
      對張希靜就系爭房地贈與之情，原告此部分主張並無可採
      。
   2、綜此，臺北市士林區調解委員會為兩造與張希靜所成立之
      調解，就系爭房地所成立之贈與契約當事人應為張希靜與
      被告。
（二）既95年1 月19日兩造與張希靜就系爭房地成立之贈與契約
      當事人為張希靜與被告，已如上述，則原告自無權以贈與
      人之身分撤銷該贈與契約，是該贈與契約究有否附有負擔
      、負擔內容為何、被告是否未履行負擔等節，即無於本件
      繼續審酌之必要。
六、綜上所述，原告於92年9 月間將系爭房地贈與予張希靜，並
    於同年12月30日移轉登記予張希靜，則系爭房地即為張希靜
    所有，原告嗣後就撤銷該贈與系爭房地予張希靜一節又未盡
    舉證之責，故系爭房地於95年1 月19日調解之結果，應係經
    張希靜再贈與予被告，原告自非贈與系爭房地予被告之人。
    從而，原告依民法第412條第1項及第419條第2項之規定，請
    求被告塗銷其於96年1 月12日就系爭房地經臺北市士林區地
    政事務所所為之所有權移轉登記，並將系爭房地之所有權移
    轉登記返還予原告，洵屬無據，應予駁回。
七、原告之訴既經駁回，其假執行之聲請應併予駁回之。
八、本件事證已臻明確，兩造其餘攻擊防禦方法與判決之結果不
    生影響，爰不另贅論，併此敘明。
九、訴訟費用負擔之依據：民事訴訟法第78條。
中    華    民    國    99    年    3     月    31    日
                  民事第二庭  審判長法  官  張松鈞
                                    法  官  陳秀貞
                                    法  官  羅郁婷
以上正本係照原本作成。
如對本判決上訴，須於判決送達後二十日之不變期間內，向本院
提出上訴狀。
中    華    民    國    99    年    3     月    31    日
                                    書記官  楊婷雅

司法院資訊處製作；財團法人民間司法改革基金會備份。
